【裁判字號】    97,交上易,59
【裁判日期】    970722
【裁判案由】    過失傷害
【裁判全文】
臺灣高等法院臺南分院刑事判決        97年度交上易字第59號
上  訴  人  臺灣雲林地方法院檢察署檢察官
被      告  乙○○
選任辯護人  陳忠鎣律師
上列上訴人因被告過失傷害案件，不服臺灣雲林地方法院96年度
交易字第25號中華民國96年12月6日第一審判決（起訴案號：臺
灣雲林地方法院檢察署95年度偵字第5959號），提起上訴，本院
判決如下：
    主  文
原判決撤銷。
乙○○從事業務之人，因業務上之過失傷害人致重傷，處有期徒
刑捌月，減為有期徒刑肆月，如易科罰金，以銀元佰元即新台
幣玖佰元折算壹日。
    事  實
一、乙○○以務農為業，駕駛拼裝車載運農用物品為其附隨業務
    ，為從事業務之人，於民國95年5月8日下午1時55分許，駕
    駛無車牌號碼之拼裝車，欲前往農地載運稻草、土壤，沿雲
    林縣大埤鄉○○村○○路，由西往東方向行駛，途經同路26
    3號前，原應注意車前狀況及兩車併行之間隔，隨時採取必
    要之安全措施、汽車在未劃設慢車道之雙向2車道行駛時，
    應在遵行車道內行駛，除準備停車或臨時停車外，不得駛出
    路面邊線、及汽車行駛至交岔路口，轉彎車應讓直行車先行
    。而依當時天候晴、日間自然光線、柏油路面乾燥、無缺陷
    、無障礙物，並無不能注意之情事，竟疏未注意及此，因欲
    右轉，未至交叉路口，即貿然駛出道路邊線，適有同向騎乘
    車牌號碼ZWX-308號機車行駛路邊之甲○○，因乙○○向右
    壓迫，拼裝車勾到甲○○機車之左把手及左後照鏡，甲○○
    人車倒地，遭拼裝車右後輪碾壓下腹部車，致甲○○受有骨
    盆骨折、陰道撕裂傷等傷害。詎乙○○肇事致人受傷後，不
    思停車救助傷者，另基於肇事逃逸之犯意，駕駛上開拼裝車
    逃離現場，惟經駕車經過之路人張金雄見狀駕車上前，在距
    離肇事地點約20公尺處攔下乙○○，乙○○始返回肇事地點
    ，於救護車未到達前，幫忙壓住甲○○因車禍受傷流血之傷
    口（乙○○所涉肇事逃逸之犯行，另由本院以97年度交上訴
    字第92號判決）。嗣於員警到達後，乙○○於有偵查犯罪職
    權之機關或公務員發覺其犯罪前，主動向到場之雲林縣警察
    局交通分隊斗南小隊警員表明其係肇事車輛之駕駛人，自首
    並接受裁判。
二、案經乙○○自首及甲○○告訴，由雲林縣警察局斗南分局報
    請臺灣雲林地方法院檢察署檢察官偵查起訴。
    理  由
甲、證據能力部分：
    按被告以外之人於審判外之言詞或書面陳述，除法律有規定
    者外，不得作為證據。又被告以外之人於審判外之陳述，雖
    不符前4條之規定，而經當事人於審判程序同意作為證據，
    法院審酌該言詞陳述或書面陳述作成時之情況，認為適當者
    ，亦得為證據，刑事訴訟法第159條第1項、第159條之5第1
    項定有明文。查告訴人甲○○之警詢及檢察官訊問具結筆錄
    、張金雄之警詢筆錄，雖均為被告乙○○以外之人於審判外
    之言詞陳述，惟檢察官、被告及其辯護人於原審及本院審理
    時均同意作為證據，且該等供述證據係由職司犯罪調查、偵
    查之警方及檢察官依法定正當程序作成，查無顯不可信之情
    狀，本院審酌上情認屬適當，依上開規定，自得為證據。
乙、實體部分：
一、訊據被告乙○○固不否認其於行駛至交叉路口前，因欲右轉
    已駛出道路邊線，勾到告訴人甲○○機車之左把手及左後照
    鏡，致甲○○人車倒地，遭拼裝車碾壓下腹部受傷之過失傷
    害之情事，惟辯稱：被告固以務農為業，其家中亦有1甲多
    之土地，也有耕耘機，但被告並非經常性駕駛拼裝車至田裡
    工作，僅偶而載運肥料及農作物，作為交通工具使用，與農
    事無直接密切關係，依最高法院判決意旨，難認以駕駛為其
    附隨業務，並非從事業務之人。又告訴人傷勢尚未達機能完
    全喪失，應不構成重傷害等語。
二、經查：
（一）被告因過失導致告訴人成傷部分：
    (一)按汽車行駛時，駕駛人應注意車前狀況及兩車併行之間隔
      ，並隨時採取必要之安全措施；汽車在未劃設慢車道之雙
      向二車道行駛時，應依下列規定：一均應在遵行車道內行
      駛。四除準備停車或臨時停車外，不得駛出路面邊線；汽
      車行駛至交岔路口，其行進、轉彎，應依下列規定：七、
      轉彎車應讓直行車先行，道路交通安全規則第94條第3項
      、第97條第1項第1款、第4款、第102條第1項第7款訂有明
      文。
    (二)查被告於95年5月8日下午1時55分許，駕駛無車牌號碼之
      拼裝車，沿雲林縣大埤鄉○○村○○路，由西往東方向行
      駛，途經同路263號前，因欲右轉，未至交叉路口，即貿
      然駛出道路邊線，而向右壓迫同向騎乘車牌號碼ZWX-308
      號機車行駛路邊在右之甲○○，拼裝車勾到甲○○機車之
      左把手及左後照鏡，甲○○人車倒地，遭拼裝車右後輪碾
      壓下腹部，致甲○○受有骨盆骨折、陰道撕裂傷等傷害之
      事實，業據被告乙○○坦承不諱，核與告訴人甲○○於警
      詢及檢察官訊問指述、目擊證人張金雄於警詢時陳稱情節
      相符，並有道路交通事故調查表(一)(二)、現場圖各1份、財
      團法人佛教慈濟醫院大林分院診斷證明書4份、財團法人
      佛教慈濟綜合醫院大林分院96年4月24日慈醫大林文字第
      0960000660號函及病情說明書、病歷各1份、現場照片10
      張、告訴人傷勢照片19張及殘障手冊1件附卷可稽，堪認
      被告此部分自白與事實相符，足以認定。
（二）被告駕駛拼裝車是否係附隨業務部分：
    (一)按刑法上所謂業務，係指個人基於其社會地位繼續反覆所
      執行之事務，包括主要業務及其附隨之準備工作與輔助事
      務在內。此項附隨之事務，並非漫無限制，必須與其主要
      業務有直接、密切之關係者，始可包含在業務概念中，而
      認其屬業務之範圍，最高法院89年臺上字第8075號判例意
      旨可資參照。
    (二)查被告就其案發當日駕駛拼裝車之目的，先於95年7月31
      日警詢時供稱：「（問：肇事前你去做什麼？車上裝載何
      物？）肇事前我從大埤家裡往斗南（西往東）直行要去工
      作。空車。」、「（問：平時從事何種工作？）我現在務
      農並兼開車載貨。」（警卷第3-4頁），嗣於原審96年3月
      27日準備程序時供稱：「我不是要去賺錢，我是要去載農
      村的東西，也就是比如種田的東西稻草或是挖土，當時是
      車上沒有載任何東西，只是我正要開車去載。」（原審卷
      第20頁）足見被告平日除務農外，尚且駕駛拼裝車載運物
      品，案發當日係為前往農地載運農用器具或農作物等。
    (三)又被告係駕駛大貨車改裝之拼裝車，後車廂可裝載許多貨
      物，此觀卷附現場照片4張（警卷第18、19頁）益明，參
      酌被告上開供詞，益見被告並非單純往返農地耕作而駕駛
      拼裝車作為代步工具，係為務農之業務，需載運農用器具
      或農作物，始駕駛笨重耗油，但能容納許多貨物之拼裝車
      前往載貨。
    (四)準此，被告案發當日駕駛拼裝車前往農地載運農用器具或
      農作物，係與其主要業務之務農工作有直接、密切之關係
      ，非僅單純駕車往返農地而供代步交通工具之用，是其駕
      駛拼裝車前往載貨之行為，應係其務農主要業務之附隨業
      務，堪以認定。
（三）告訴人是否受有重傷害部分：
    (一)查被告行為後，刑法業已修正施行，其中第10條第4項有
      關重傷之定義，由修正前規定須達「毀敗」身體機能之程
      度，變更為「毀敗」或「嚴重減損」身體機能均屬之，核
      屬構成要件之變更，經比較新舊法規定，以修正前之規定
      較有利於行為人，依刑法第2條第1項前段，應適用修正前
      刑法規定，合先敘明。
    (二)按稱重傷者，謂下列傷害：四毀敗一肢以上之機能。五毀
      敗生殖之機能。六其他於身體或健康，有重大不治或難治
      之傷害，修正前刑法第10條第4項第4、5、6款分別定有明
      文。又按「被害人左膝蓋關節組織主要之伸出迴轉機能，
      既經完全喪失，不能回復而殘廢，無上下樓梯，且該關節
      屈時受阻，伸時呈無力並發抖，自難自由行走並保持身體
      重心之平衡，殊不能謂非達於毀敗一肢機能之程度」，最
      高法院著有62年度台上字第3454號判例可資參照。
    (三)查告訴人遭被告拼裝車碾壓成傷，原審函詢財團法人佛教
      慈濟醫院大林分院，經該院以96年4月24日慈醫大林文字
      第0960000660號函覆稱：「病情說明書：一車禍受傷：骨
      盆骨折、陰道撕裂傷、右坐骨神經損傷、內出血。二可能
      之後遺症：骨盆癒合不良導致無法正常行走（須以柺杖
      輔助）無法自然生產（若有懷孕情形，只能用剖腹產）
      右下肢無力（神經損傷），以上3項後遺症將無法治癒
      。三此後遺症不致影響生殖懷孕能力，但生產必須透過剖
      腹手術。右下肢無力導因於神經受損。因此對於生殖機能
      及右下肢機能有部分喪失，未達完全喪失之程度。四右下
      肢神經損傷導致之疼痛及無力將無法完全恢復，其神經損
      傷為難治之傷害。」等語。
    (四)承此，告訴人甲○○因本件車禍所致傷害，已造成「骨
      盆癒合不良導致無法正常行走（須以柺杖輔助）無法自
      然生產（若有懷孕情形，只能用剖腹產）右下肢無力（
      神經損傷），以上3項後遺症將無法治癒」、「四右下肢
      神經損傷導致之疼痛及無力將無法完全恢復，其神經損傷
      為難治之傷害」等情，證人甲○○於本院結證稱：被告是
      由我左後方過來，然後拼裝車車體前中半段勾到我的機車
      左手把及左照後鏡，我人車倒地，拼裝車的右後輪輾過我
      的骨盆及大腿，然後拖行一段距離等語，並提出其目前身
      體下半身之照片13張（見本院卷第67頁及證物袋）為證，
      經審視甲○○提出之上開照片，其下腹部及左大腿右側仍
      有明顯因車禍開刀留下之傷痕、左大腿內側延伸至下腹部
      仍有大片拼裝車壓過之壓痕，該等傷痕顯係難以磨滅之疤
      痕而無從回復未受傷之情形，核告訴人甲○○之傷勢，顯
      然已達修正前刑法第10條第4項第4、6款重傷害之程度。
      被告辯稱告訴人所受之傷未達重傷云云，自不足採。
（四）本案經送請臺灣省嘉雲區車輛行車事故鑑定委員會鑑定車
      禍責任，該鑑定委員會於97年5月15日檢送鑑定結果亦認
      被告有過失責任，有該鑑定書附卷可佐。綜上，本件事證
      明確，被告業務過失致重傷之犯行洵可認定，應依法論科
      。
三、按行為後法律有變更者，適用行為時之法律。但行為後之法
    律有利於行為人者，適用最有利於行為人之法律，現行刑法
    第2條第1項定有明文。此為刑法第2條第1項揭示之法律變更
    從舊從輕原則，規範目的在於避免惡化行為人法律地位，致
    其受行為時無法預見之刑罰處罰，故該條文「法律」之解釋
    限於「刑罰法律」（司法院大法官釋字第103號解釋、最高
    法院51年台非字第76號判例參照），循此意旨，則該條文之
    「變更」當限於「影響整體刑罰權規範內容利或不利」之變
    更，始合其規範目的。被告行為後，刑法已於94年2月2日修
    正公布，並於95年7月1日施行，又參酌最高法院第8次刑事
    庭會議決議，現行刑法第2條第1項之規定，係規範行為後法
    律變更所生新舊法律比較適用之準據法，於新刑法施行後，
    應適用新刑法第2條第1項之規定，本於統一性及整體性原則
    ，綜其全部罪刑之結果，為「從舊從輕」之比較。本案關於
    新舊法比較及法律之適用，分述如下：
    (一)查被告行為後刑法施行法於95年6月14日修正公布增訂第1
      條之1，並自同年7月1日起施行。該條規定：刑法分則編
      所定罰金之貨幣單位為新台幣。且94年1月7日刑法修正時
      ，刑法分則編未修正之條文定有罰金者，自94年1月7日刑
      法修正施行後，就其所定數額提高30倍；及新刑法第33條
      第5款修正為：「罰金：新台幣1千元以上，以百元計算之
      。」。查修正前刑法第284條第2項後段法定罰金刑得處銀
      元2千元以下罰金，依罰金罰鍰提高標準條例第1條前段規
      定之提高倍數為10倍，及修正前刑法第33條第5款規定之
      罰金最低額1元計算，則刑法第284條第2項後段之罰金刑
      最高為銀元2萬元即新台幣6萬元，最低為銀元10元即新台
      幣30元。而依修正後之法律，刑法第284條第2項後段之法
      定罰金刑最高為新台幣6萬元，最低為新台幣1千元。經比
      較新舊法結果，以適用被告行為時之舊法較有利於被告。
    (二)刑法第10條第4項有關重傷之定義，由修正前規定須達「
      毀敗」身體機能之程度，變更為「毀敗」或「嚴重毀損」
      身體機能均屬之，核屬構成要件之變更，經比較新舊法規
      定，以修正前之規定較有利於行為人，依刑法第2條第1項
      前段，應適用修正前刑法規定。
    (三)刑法第41條亦經修正，修正前第41條第1項前段規定：「
      犯最重本刑為5年以下有期徒刑以下之刑之罪，而受6個月
      以下有期徒刑或拘役之宣告，因身體、教育、職業、家庭
      之關係或其他正當事由，執行顯有困難者，得以1元以上3
      元以下折算1日，易科罰金。」，又其行為時之易科罰金
      折算標準，依修正前罰金罰鍰提高標準條例第二條前段（
      現已刪除）規定，就其原定數額提高為1百倍折算1日，則
      被告行為時之易科罰金折算標準，應以銀元3百元折算1日
      ，經折算為新臺幣後，應以新臺幣9百元折算1日。而修正
      後刑法第41條第1項前段則規定：「犯最重本刑為5年以下
      有期徒刑以下之刑之罪，而受6個月以下有期徒刑或拘役
      之宣告者，得以新臺幣1千元、2千元或3千元折算1日，易
      科罰金。」，比較修正前、後之易科罰金折算標準，以95
      年7月1日施行前之規定，為較有利於被告，則應依刑法第
      2條第1項前段，適用修正前刑法第41條第1項前段規定，
      定其折算標準。
    (四)刑法第62條亦經修正，修正前自「減輕其刑」，即「應」
      減輕其刑之規定，修正為「得減輕其刑」，比較結果，修
      正後刑法並非較有利於行為人，依刑法第2條第1項前段之
      規定，應適用修正前之規定減輕其刑。
四、查被告以務農為業，駕駛拼裝車載運農用物品為其附隨業務
    ，為從事業務之人，本案亦因駕駛拼裝車前往農地欲載運農
    用器具、農作物等而肇事，核被告所為係犯刑法第284條第2
    項後段業務過失致重傷罪，公訴意旨認係犯刑法第284條第1
    項之罪，起訴法條容有未洽，應予變更。又被告在有偵查犯
    罪職權之公務員發覺其犯罪前，主動向到場之雲林縣警察局
    交通分隊斗南小隊員警石席宇表明其係肇事車輛之駕駛人，
    並接受裁判等情，已經證人石席宇到庭結證明確（見本院卷
    第69-70頁），並有雲林縣警察局斗南分局道路交通事故肇
    事人自首情形紀錄表1份在卷足憑，核與自首規定相符，應
    依修正前刑法第62條前段規定，減輕其刑。
五、原審認被告罪證明確，而予論罪科刑，固非無據。惟查：告
    訴人之傷勢，應已達修正前刑法第10條第4項第4、6款所規
    定重傷之程度，原判決未予詳查，認未達重傷害之程度，為
    有未當，檢察官上訴，指摘原判決為不當，為屬有據，應由
    本院將原判決撤銷改判，以期適法。爰審酌被告並無前科，
    有臺灣高等法院被告前案紀錄表1份附卷可考，其駕駛笨重
    拼裝車上路，應特別小心，竟疏未注意車前狀況及2車併行
    距離，因欲右轉而未至交叉路口已駛出道路邊線，壓迫並勾
    到告訴人機車把手及後照鏡，使告訴人人車倒地受傷，導致
    年僅20餘歲，正值青春年華之告訴人，一夕間受有生殖器官
    、下肢嚴重之傷害，非但在身體上留下難以磨滅之疤痕，也
    使告訴人未來長期都需要倚靠柺杖才能行走，遑論對其心理
    造成之傷痛，及被告犯後態度，迄至今尚未與告訴人達成民
    事和解賠償損害等犯罪之動機、目的、手段及造成之損害等
    一切情狀，量處有期徒刑8月。又被告本案犯行係於96年4月
    24日以前，合於中華民國96年罪犯減刑條例第2條第1項第3
    款減刑之要件，爰減刑為有期徒刑4月，並諭知如易科罰金
    ，以銀元3百元即新台幣9百元折算1日之標準。
據上論斷，依刑事訴訟法第369條第1項前段、第364條、第299條
第1項前段、第300條，刑法第2條第1項前段、第284條第2項後段
，修正前刑法第62條前段、第41條第1項，中華民國96年罪犯減
刑條例第2條第1項第3款、第7條、第9條，（廢止前）罰金罰鍰
提高標準條例第1條、第2條，判決如主文。
本案經檢察官林炎昇到庭執行職務。
中    華    民    國    97    年    7     月    22    日
                  刑事第一庭    審判長法  官  黃崑宗
                                      法  官  夏金郎
                                      法  官  王明宏
以上正本證明與原本無異。
不得上訴。
                                      書記官  黃全忠
中    華    民    國    97    年    7     月    22    日
附錄本判決論罪科刑法條：
中華民國刑法第284條第2項：
從事業務之人，因業務上之過失傷害人者，處1年以下有期徒刑
、拘役或1千元以下罰金。致重傷者，處3年以下有期徒刑、拘役
或2千元以下罰金。


司法院資訊處製作；財團法人民間司法改革基金會備份。
